【裁判字號】    90,判,1331
【裁判日期】    900802
【裁判案由】    營利事業所得稅
【裁判全文】
最  高  行  政  法  院  判  決                    九十年度判字第一三三一號
    再 審原 告  高雄區中小企業銀行股份有限公司
    代  表  人  甲○○
    再 審被 告  財政部高雄市國稅局
    代  表  人  鄭宗典
右當事人間因營利事業所得稅事件，再審原告對本院中華民國八十八年十一月二十五
日八十八年度判字第三九七五號判決，提起再審之訴。本院判決如左：
    主  文
再審之訴駁回。
再審訴訟費用由再審原告負擔。
    事  實
緣再審原告民國八十三年度營利事業所得稅結算申報，列報薪資支出新台幣（下同）
八六八、六四六、九五一元。經再審被告初查以其中五四、二八六、六七七元於接近
年度結束時方由股東常會議決，不符所得稅法第三十二條第一款「預先議決」之規定
，乃核轉盈餘分配並核定薪資支出為八一四、三六○、二七四元。再審原告不服，申
經復查結果，未准變更，循序提起行政訴訟，復遭本院八十八年度判字第三九七五號
判決（下稱原判決）駁回，遂以原判決有行政訴訟第二十八條（相當於修正後行政訴
訟法第二百七十三條）所列情形，提起再審之訴。茲摘兩造訴辯意旨如次：
再審原告起訴意旨略謂：一、按理由項下，應記載關於攻擊或防禦方法之意思及法律
上之意見，行政訴訟法第三十三條、民事訴訟法第二百二十六條第三項定有明文。原
判決以再審原告之會計年度係採曆年制（即一月一日至十二月三十一日），於八十三
年九月二十七日召開之八十三年度股東常會決議通過所謂之全年度係指八十三年一月
一日起至同年十二月三十一日止等語為由，進而認該次股東常會議決全年度董監事報
酬金六千萬元，係屬稅後盈餘分配性質，並非一般董監事車馬費屬薪資性質可比云云
，就關於再審原告爭執系爭董監事報酬金六千萬元，係屬所得稅法第三十二條第一款
所列之薪資，為何不可採，及認定該報酬金為稅後盈餘分配性質，非一般董監事車馬
費屬薪資性質可言之法律上理由、意見，均無記載，其判決顯有適用法規錯誤之再審
事由。二、次按，行政罰與刑罰之構成要件雖有不同，而刑事判決與行政處分，亦原
可各自認定事實，惟認定事實須憑證據，倘無證據足資認定有堪以構成行政罰或刑罰
要件之事實存在，即不得僅以推測之詞予人處罰，則為二者所應一致，行政法院七十
五年判字第三○九號著有判例。查系爭董監事報酬金之議決，係再審原告八十三年九
月二十七日八十三年度股東常會臨時動議時，先由股東王晉祿提議「訂定今年度董監
事報酬金新臺幣貳仟萬元，爾後各年度報酬金額均需提股東會訂定」，嗣股東徐錕堂
補充王晉祿上開之提案，提議「擬修訂本行董監事全年度報酬金為新臺幣陸仟萬元，
不論盈虧必須支付，其細則授權董事會另訂」，旋經決議通過；而該次即八十三年度
股東常會討論事項(一)其案由為「擬將八十二年度股息、紅利及資本公積、員工紅利合
計肆億捌仟壹佰貳拾陸萬玖仟元轉充資本配發新股」；上開事實有再審原告八十三年
度股東常會議事錄可稽。可知有關再審原告公司八十二年度之盈餘（即股息、紅利等
）係以發行新股方式無償配發於股東及員工，而臨時動議中就董監事報酬金乙案，係
單純就董監事報酬金予以議決，與盈餘分配完全無涉。原判決徒以事後八十四年一月
十三日再審原告召開第五屆第三十二次董事會議決議八十三年度董監事報酬金節餘分
配案，即認八十三年九月二十七日股東常會所議決之董監事報酬金係就以往累積之盈
餘，臨時為變相之分配云云，其判決顯係無證據足資認定事實，僅以推測之詞予人處
罰，揆諸上揭判例意旨所示，原判決適用法規顯有錯誤。三、又按，行政法院五十八
年判字第二九八號判例意旨固謂：「原告申報之五十五年度營利事業所得稅、列支董
事監察人等車馬費，雖係經原告公司股東會議決支給，但據原告提出之五十五年四月
十一日臨時股東會議紀錄，其決議內容顯係就以往累積之盈餘，臨時為變相之分配，
非經股東會於五十五年度開始前預為決議，又非不計盈虧必須長期支出之薪資性質，
按之所得稅法第三十二條第一項及營利事業所得稅結算申報查核準則第七十一條第一
項第一款及第二款之規定，自難以費用或損失認列」，考其意旨，在防止公司於有盈
餘時，利用臨時股東會之議決以支給董監事報酬金（車馬費）之方式，就盈餘為變相
之分配，故予以禁止。查再審原告就系爭董監事報酬金之支給，亦非以召開臨時股東
會方式議決，而係於每年度召集一次之股東常會中議決，且自全部決議內容以觀，並
非係就以往累積之盈餘，臨時為變相之分配，而係不論盈虧必須支付，並授權董事會
訂定細則。茲董事會雖於八十四年一月十三日之第五屆第三十二次董事會議議決，惟
該決議，係就八十三年度股東常會所議決之事項而為決議，其權責於八十三年度業已
發生，依據財政部六十九年六月二十三日台財稅字第二四七二一號函令，雖在年度決
算前未實際支付，但其權責既已發生，當期結算應准予列帳核認，則再審原告八十三
年度營利事業所得稅結算申報，將系爭董監事報酬金列報薪資支出，並無若何不當，
乃原判決毫無證據，復不適用主管機關（財政部）之權職解釋，徒比附援引與本件相
異不相干之判例，遽認再審原告八十三年度股東常會所決議董監事報酬金乙案，係就
以往累積之盈餘，臨時為變相之分配，其判決有適用法規之顯然錯誤。四、另按，依
據租稅法律主義，稽徵機關不得擴大解釋法令，而為不利於納稅義務人。查所得稅法
第三十二條第一款所定之「股東大會預先決議」，並不限於年度開始前即有議決，始
足當之。依稅法慣例，營利事業結算申報之會計期間為一個年度，於年度結束前辦理
之事項，均可視為同年度前辦理。此觀，再審原告七十五年以前之董監事報酬金，均
依據當年度股東常會議決之金額發放，再審被告查核審定均予認列為費用，而未有異
議足資證明。原判決以再審原告之股東常會係於八十二年九月二十七日召開議決董監
事報酬金，既認系爭董監事報酬金屬非經股東會於年度開始預為決議，非所得稅法第
三十二條第一款之費用，其判決非但有違租稅法律主義，且擅行以所得稅法第三十二
條第一項所無之「年度開始前」為認定依據，其判決顯有適用法規錯誤之情事。五、
況查，再審原告有關董監事之盈餘分配，正明定於公司章程第三十八條，該規定依公
司法非經持有已發行股份三分之二股東出席，且半數以上決議通過，不得變更，而本
件董監事報酬金之決議，與公司章程第三十八條有關盈餘分配完全無涉，有如前述，
原判決曲解事實，逕認八十三年度股東常會就董監事報酬金之決議，係就以往盈餘為
分配，其事實認定，要有適用證據法則錯誤之再審事由。六、退萬步言，縱認原判決
所認定於八十四年一月十三日召開之第五屆第三十二次董事會議決議，就八十三年度
董監事報酬金節餘之四六、一三二、○○○元予以分配乙事，係屬所謂「稅後盈餘分
配性質，非一般董監事車馬費屬薪資性質」（再審原告仍否認之），則就八十三年一
月一日起至八十三年十二月三十一日止，再審原告按月定額列支之董監事報酬金一、
一六四、○○○元，十二個月累計一三、八六八、○○○元，亦應准以費用列支，再
審被告僅准予以五、七一三、三二三元認列亦有錯誤，乃原判決遽認再審被告之決定
並無不當，既無證據足資證明，亦未說明其理由，其判決自屬適用法規顯有錯誤。七
、綜上所述，請將原判決廢棄，並將原處分及一再訴願決定均撤銷等語。
再審被告答辯意旨略謂：卷查本件再審原告八十三年度營利事業所得稅結算申報，列
報薪資支出八六八、六四六、九五一元。經再審被告初查以其中發放之董監事酬勞金
（車馬費）六○、○○○、○○○元係於接近營業年度結束時，方經股東常會議決，
與行為時所得稅法第三十二條第一款預先議決之規定不符，乃將超逾前期（即原告七
十五年股東常會議決之基準數）核定之基準數五、七一三、三二三元部分，計五四、
二八六、六七七元予以轉列盈餘分配，核定本（八十三）年度薪資支出為八一四、三
六○、二七四元。次查，系爭董監事酬勞金六○、○○○、○○○元係於八十三年九
月二十七日方經股東常會議決發給，並非於本（八十三）年度開始前即經股東會預先
決議，事實甚明。而再審原告歷年申列之董監事酬勞金（車馬費），經再審被告依法
核認之金額為五、七一三、三二三元。系爭董監事報酬金固於再審原告八十三年度股
東常會決議董監事全年度報酬金為六千萬元，不論盈虧必須支付，其細則授權董事會
另訂，惟依再審原告管理費用明細帳記載按月給付董監事報酬金（車馬費）一、一一
四、○○○元，十二個月計一三、三六八、○○○元及按月給付名譽董事長五○、○
○○元，十個月計五○○、○○○元，合計一三、八六八、○○○元，並於八十三年
十二月三十一日就上開金額與六千萬元之差額提列四六、一三二、○○○元，於次（
八十四）年一月十三日召開之第五屆第三十二次董事會議決議八十三年度董事酬勞金
節餘分配案，依往例分配方式半數由十九名董監事平均分配，另半數依基數董事長三
、常務董監事一．五、董監事一分配，核與其管理費用明細帳記載按月定額給付董監
事酬勞金不合，此有上開管理費用明細帳在卷可稽，是原核定以系爭董監事報酬金，
與行為時所得稅法第三十二條第一款定預先議決之要件不符，乃將超逾前期核認之基
準數部分予以剔除，並非無據。另再審原告訴稱稅法所稱股東大會預先決議依稅法慣
例，營利事業結算申報之會計期間為一個年度，則年度結束前辦理之事項均可視同年
度前辦理。查再審原告之會計年度係採曆年制（即一月一日至十二月三十一日），則
其於八十三年九月二十七日召開之八十三年度股東常會決議通過所謂之全年度當係指
八十三年一月一日起至同年十二月三十一日止，亦可由其於八十四年一月十三日召開
之第五屆三十二次董事會議三、討論事項通過提案（三）八十三年度董監事酬勞金節
餘分配案之內容記載可證。再審原告八十三年度股東常會議決全年度董監事報酬金為
六千萬元，係於八十三年九月二十七日作成決議，當非年度開始「預先議決」，且其
係屬稅後盈餘分配性質，並非一般董監事車馬費屬薪資性質可比，參照大院五十八年
判字第二九八號判決意旨，列支之董監事酬勞金（車馬費）雖經八十三年度股東常會
決議支給，惟核其事後於八十四年一月十三日召開之第五屆第三十二次董事會議決議
八十三年度董監事酬勞金節餘分配案內容，顯係就以往累積之盈餘，臨時為變相之分
配，系爭董監事報酬金既非經股東會於年度開始前預為決議，又非不計盈虧必須長期
支出之薪資性，自難以費用或損失認列。又依再審原告於八十三年九月二十七日召開
之八十三年度股東常會決議內容觀之，係決議發給董監事報酬金，所舉財政部五十九
年六月二十三日台財稅字第二四七二一號函，係在支出性質明確之情形下，對員工年
終獎金之年度歸屬認定及扣繳規定等所為之釋示，與本案對支出性質之認定問題有別
，自無從比照。另再審原告訴稱，其八十二年度之盈餘係以新股方式無償發放，故系
爭董監事報酬金與盈餘分配無涉云云，查系爭董監事報酬金，如前所述，其既非屬薪
資性質，而係就以往累積之盈餘，臨時為變相之分配，從而再審原告執以其實際分配
盈餘之方式主張系爭董監事報酬金與盈餘分配無涉等語，自非有理。綜上，再審原告
並無提起再審之理由，請予駁回等語。
    理  由
按對民國八十七年十月二十八日修正公布之行政訴訟法施行前已確定裁判之再審，其
再審事由，依新法（即修正之行政訴訟法）之規定，為行政訴訟法施行法第三條所明
定。次按行政訴訟當事人對本院之判決提起再審之訴，必須具有行政訴訟法第二百七
十三條（相當於修正前行政訴訟法第二十八條）第一項、第二項所列情形之一者，始
得為之。上開法條第一項第一款（相當於修正前行政訴訟法第二十八條第一款）規定
：「適用法規顯有錯誤者」，係指原判決所適用之法規與該案應適用之現行法規相違
背或與解釋、判例有所牴觸者而言，至於法律上見解之歧異，再審原告對之縱有爭執
，要難謂為適用法規顯有錯誤，而據為再審之理由。本件原判決以再審原告八十三年
度營利事業所得稅列報薪資支出八六八、六四六、九五一元，經再審被告初查以其中
發放之董監事酬勞金（車馬費）六○、○○○、○○○元係於接近營業年度結束時，
方經股東常會議決，乃將超逾前期（即原告七十五年股東常會議決之基準數）核定之
基準數五、七一三、三二三元部分，計五四、二八六、六七七元予以轉列盈餘分配，
核定本年度薪資支出為八一四、三六○、二七四元。再審原告不服，申經復查結果，
以系爭董監事酬勞金係於八十三年九月二十七日方經股東常會議決發給，並非於本年
度開始前即經股東會預先決議，而再審原告歷年申列之董監事酬勞金，經再審被告依
法核認之金額為五、七一三、三二三元，是原核定將超逾前期核認之基準數部分予以
剔除，並非無據。又八十三年九月二十七日股東常會係決議發給董監事報酬金，至所
舉財政部六十五年七月二十六日台財稅第三四九六九號及六十九年六月二十三日台財
稅第二四七二一號函，係在支出性質明確之情形下，對員工年終獎金之年度歸屬認定
及扣繳規定等所為之釋示，與本案對支出性質之認定問題有別。又行為時所得稅法第
三十三條係得否提列職工退休金及數額之限制所為之規定，與本案內容不同，自無從
比照，乃未准變更。核與行為時所得稅法第三十二條第一款、營利事業所得稅查核準
則第七十一條第一款及第二款規定並無不合，一再訴願決定遞予維持，亦無違誤。又
查系爭董監事報酬金固於再審原告八十三年度股東常會決議董監事全年度報酬金為六
千萬元，不論盈虧必須支付，其細則授權董事會另訂，惟依再審原告管理費用明細帳
記載係按月給付董監事報酬金一、一一四、○○○元，及按月給付名譽董事長五○、
○○○元，合計一三、六八六、○○○元（按應係一三、八六八、○○○元），並於
八十三年十二月三十一日就上開金額與六千萬元之差額提列四六、一三二、○○○元
，於次（八十四）年一月十三日召開之第五屆第三十二次董事會議決議八十三年度董
事酬勞金節餘分配案，依往例分配方式半數由十九名董監事平均分配，另半數依基數
董事長三、常務董監事一．五、董監事一分配，核與其管理費用明細帳記載按月定額
給付董監事酬勞金不合，此有上開管理費用明細帳在卷可稽。次查再審原告之會計年
度係採曆年制（即一月一日至十二月三十一日），則其於八十三年九月二十七日召開
之股東常會決議通過所謂之全年度當係指八十三年一月一日起至同年十二月三十一日
止，亦可由其於八十四年一月十三日召開之第五屆第三十二次董事會議三、討論事項
通過提案（三）八十三年度董監事酬勞金節餘分配案之內容記載可證。至再審原告八
十三年度股東常會議決全年度董監事報酬金為六千萬元，係於八十三年九月二十七日
作成決議，惟其係屬稅後盈餘分配性質，並非一般董監事車馬費屬薪資性質可比，參
照本院五十八年判字第二九八號判例意旨，列支之董監事酬勞金雖係經八十三年度股
東常會決議支給，惟核其事後於八十四年一月十三日召開之第五屆第三十二次董事會
議決議八十三年度董監事酬勞金節餘分配案內容，顯係就以往累積之盈餘，臨時為變
相之分配，既非經股東會於年度開始前預為決議，又非不計盈虧必須長期支出之薪資
性，自難以費用或損失認列。末查原告所引之最高法院八十五年度台上字二九一五號
民事判決，其系爭事項與本件相異，且應係個案之認定，難逕予比附援引。從而，原
告前開主張，均不足採，乃為駁回再審原告前訴訟程序之訴。本件再審原告起訴意旨
詳如事實欄所載，經查原判決理由項下業已載明再審原告之主張及不予採認之理由，
並明其適用法規之依據，且所適用之法規與該案應適用之現行法規並無相違背或與
解釋、判例有所牴觸者之情形，自無首揭規定所稱之適用法規顯有錯誤之情事。再審
原告訴稱原判決未依修正前行政訴訟法第三十三條準用民事訴訟法第二百二十六條第
三項之規定云云，殊無足採。次查系爭董監事酬勞金（車馬費）六○、○○○、○○
○元係於八十三年九月二十七日接近營業年度結束時方經股東常會議決，並非於八十
三年度開始即經股東會預先議決，而再審原告歷年申列之董監事酬勞金（車馬費）經
再審被告核認之金額為五、七一三、三二三元，是再審被告將超逾前期（即原告七十
五年股東常會議決之基準數）核定之基準數五、七一三、三二三元部分，計五四、二
八六、六七七元予以轉列盈餘分配，核定本年度薪資支出為八一四、三六○、二七四
元，即無不合。再審原告主張就八十三年一月一日起至十二月三十一日止，再審原告
按月定額列支之董監事報酬金累計一三、八六八元，亦應准予列支云云，亦無可取。
再審原告又提示八十三年度股東常會議事錄、八十四年一月十三日董監事會議紀錄、
公司章程等證據，訴稱：股東常會之臨時動議中就董監事報酬金乙案，係單純就報酬
金予以議決，與盈餘分配完全無涉；原判決徒以八十四年一月十三日董監事會議決議
八十三年度董監事酬勞金節餘分配案，即認定股東常會議決之報酬金係就以往累積之
盈餘臨時變相分配，毫無證據，復不適用財政部六十九（正確應為五十九）年六月二
十三日台財稅第二四七二一號函令，其適用法規顯然錯誤云云。經查上開證據，均經
原判決於前訴訟程序中審酌，原判決未為有利於再審原告之事實認定，係屬取捨證據
認定事實職權之行使，凡此均非首揭法條規定之再審事由。至再審原告另執前詞指稱
原判決就所得稅法第三十二條第一款所定「預先議決」，擅行解釋為「年度開始前」
，亦與租稅法律主義有違云云，乃其一己對法律上見解之歧異，要難謂為原判決適用
法規顯有錯誤，而據為再審之理由。綜上所述，再審原告提起本件再審之訴，顯無理
由，應予駁回。
據上論結，本件再審之訴為顯無理由，爰依行政訴訟法第二百七十八條第二項、第九
十八條第三項前段，判決如主文。
中    華    民    國      九十      年      八        月      二        日
                    最 高 行 政 法 院  第 五 庭
                                審 判 長 法  官      廖  政  雄
                                         法  官      趙  永  康
                                         法  官      林  清  祥
                                         法  官      鍾  耀  光
                                         法  官      姜  仁  脩
右  正  本  證  明  與  原  本  無  異
                                         法院書記官  蘇  金  全
中    華    民    國      九十      年      八        月      二        日


司法院資訊處製作；財團法人民間司法改革基金會備份。
